【裁判字號】    98,易,365
【裁判日期】    990203
【裁判案由】    背信
【裁判全文】
臺灣高雄地方法院刑事判決               98年度易字第365號
公  訴  人  臺灣高雄地方法院檢察署檢察官
被      告  己○○
選任辯護人  孫嘉男律師
上列被告因背信案件，經檢察官提起公訴（98年度偵字第228號）
，本院判決如下：
    主  文
己○○連續犯業務侵占罪，處有期徒刑拾月，減為有期徒刑伍月
，如易科罰金，以銀元佰元即新臺幣玖佰元折算壹日。
    事  實
一、緣己○○與甲○○於民國82年間，各自出資新臺幣（下同）
    500,000 元，成立環泰國際有限公司（下稱環泰公司），並
    由己○○擔任負責人。嗣為擴大經營，己○○乃與甲○○約
    定由己○○及甲○○以渠二人於環泰公司之股份作為「環鈦
    國際股份有限公司」（下稱環鈦公司）之出資，另有乙○○
    、丁○○、丙○○、庚○○○等股東各自出資500,000 元，
    戊○○出資250,000 元，於87年7 月8 日成立環鈦公司，己○○則擔任環鈦公司之董事長兼總經理，係負責環鈦公司經
    營業務並持有保管環鈦公司之現金。詎料己○○竟基於意圖
    為第三人環泰公司不法所有而易持有為所有之概括犯意，自
    88 年12 月31日數月前之某日起至88年12月31日止，連續多
    次無正當原因將環鈦公司之現金挪為供環泰公司所用，共計
    侵占其所持有之環鈦公司之現金2,804,850 元。嗣經上開股
    東發現後，其與前開股東於89年2 月18日，在元貞聯合律師
    事務所，就「股東退股事宜」作成協商決議，內容約定退還
    乙○○、丁○○、丙○○、庚○○○等人500,000 元，甲○○部分則為800,000 元，己○○為履行上開決議，於89年6
    月29 日 開立面額各1,50 0,000元、250,000 元、250,000
    元之支票3 紙，及40,000元之本票20紙予上開股東，惟均未
    兌現，嗣另開立面額1,96 7,338元及722,035 元之支票2 紙
    以為支付，均因存款不足遭退票。
二、案經甲○○、乙○○、丁○○、丙○○、庚○○○訴由台灣
    高雄地方法院檢察署檢察官偵查起訴。
    理  由
甲、證據能力部分：
一、證人甲○○、乙○○、丁○○於偵查中在檢察事務官調查中
    所為之陳述，與渠等於審判中之證述並無明顯不符，自不符
    合刑事訴訟法第159 條之2 傳聞法則例外之規定，且為被告
    、辯護人爭執證據能力，依法應無證據能力。
二、告訴人所提出被告所製作之資產負債表【高雄地方法院檢察
    署97年度他字第1335號卷（以下簡稱偵卷）第7 頁】，雖被
    告辯稱：非其所製作，且其上並無製作人之印章，故無證據
    能力云云。然查，系爭資產負債表有無證據能力之關鍵在於
    是否為被告所製作，該資產負債表若為被告所製作，自非被
    告以外之人於審判外之陳述，若非被告所製作，則本無證據
    能力可言，故應與傳聞法則無關，核先敘明。復查，被告於
    97年10月8 日檢察事務官初次詢問時，即答稱：該資產負債
    表為其所製作，內容是否屬實我無法回答，金額無法確定，
    項目應該沒錯等語綦詳（偵卷第115 頁），以被告受詢問當
    時記憶較為清晰，且當時方處訴訟程序進行之前階段，就證
    據資料對於案件之影響尚難預期，較無可能進行修飾，是被
    告當時之陳述應較可採信，易言之，該資產負債表應堪信為
    被告所製作。此外，證人甲○○於審判中證稱：「該資產負
    債表，係被告印給她（甲○○）的，當時要對帳，所以審核
    人記載她的名字，但她只是對發票的金額，有沒有帳款收進
    來，其他公司營運都沒有參與，都不知道，表上面有借款含
    短期借款- 己○○都是被告自己打的，股東沒有實際參與公
    司營運，做帳、買賣等事情都是被告自己一個人。」等語明
    確（本院卷第34、35頁）；證人丁○○於審判中則證稱：「
    其有看過該資產負債表，係開會時被告所提出，不只一張，
    每次開會都有，當時其有看到上面有列一筆借貸2,800,000
    元，我們有問原因，他講不出道理，表上沒有被告、甲○○
    簽名是因為這都是被告列印出來的，每次開會時都有發給股
    東資產負債表，開會時都會簽名證明有一起開會。」等語綦
    詳（本院卷第56頁）。是依照上揭證人之證詞，該資產負債
    表顯係被告每次開會時均會以負責人之身分提出以供股東瞭
    解公司營運之資料，證人與被告素無仇怨，僅係請求取回投
    資之股款，衡情無冒偽證之危險而為虛偽陳述之必要，是該
    資產負債表為被告製作乙節應堪認定，其上雖無被告之簽名
    ，但既已足認為被告所製作，仍應認該資產負債表有證據能
    力。
三、按「被告以外之人於審判外之陳述，雖不符前四條之規定，
    而經當事人於審判程序同意作為證據，法院審酌該言詞陳述
    或書面陳述作成時之情況，認為適當者，亦得為證據。當事
    人、代理人或辯護人於法院調查證據時，知有第159 條第1
    項不得為證據之情形，而未於言詞辯論終結前聲明異議者，
    視為有前項之同意」，刑事訴訟法第159 條之5 定有明文。
    又當事人、代理人或辯護人於調查證據時，知有本法第159
    條之5 第1 項不得為證據之情形，卻表示「對於證據調查無
    異議」、「沒有意見」等意思，而未於言詞辯論終結前聲明
    異議者，應視為已有將該等傳聞證據採為證據之同意（參見
    該條之立法理由）。本件檢察官、辯護人及被告於本院準備
    程序，就本判決所引用各項證據（含傳聞證據、非傳聞證據
    及符合法定傳聞法則例外之證據）之證據能力，除否認證人
    甲○○、乙○○、丁○○於偵查中在檢察事務官調查中所為
    之陳述及該資產負債表之證據能力外，餘均表示無意見（參
    本院審訴卷第24頁），且於本院言詞辯論終結前，檢察官、
    辯護人及被告對於卷附具有傳聞證據性質之證據，既均已知
    其情，均未聲明異議，本院認該具有傳聞證據性質之證據，
    並無任何違法取證之不適當情形，以之作為證據使用係屬適
    當，自得採為認定被告犯罪事實之證據。
貳、實體部分：
一、訊據被告固坦承與甲○○於82年間，各自出資500,000 元，
    成立環泰公司，並由己○○擔任負責人。嗣為擴大經營，己○○乃與甲○○約定以渠二人於環泰公司之股份作為環鈦公
    司之出資，另有乙○○、丁○○、丙○○、庚○○○等股東
    各自出資500,000 元，戊○○出資250,000 元，於87年7 月
    8 日成立環鈦公司。己○○則擔任環鈦公司之董事長兼總經
    理，負責環鈦公司之經營，嗣於89年2 月18日，在元貞聯合
    律師事務所，就「股東退股事宜」作成協商決議，內容約定
    退還乙○○、丁○○、丙○○、庚○○○等人500,000 元，
    甲○○部分則為800,000 元，己○○為履行上開決議，於89
    年6 月29日開立面額各1,50 0,000元、250,000 元、250,00
    0 元之支票3 紙，及40,000元之本票20紙予上開股東，惟均
    未兌現，己○○另開立面額1,967, 338元及722,035 元之支
    票2 紙以代支付，亦均因存款不足遭退票等情不諱，然矢口
    否認有何業務侵占之犯行，辯稱：該資產負債表並非真正，
    辯護人則為被告辯稱：由檢察官所調閱之環鈦公司之銀行帳
    戶交易資料，從無百萬元以上之結餘存款，亦無數十萬元以
    上大筆金額陸續遭提領之情形，且環鈦公司88、89年度營收
    僅四十幾萬及十幾萬元，可見公訴意旨認為被告挪用
    2,804,850 元乙節與帳面情形不符云云。
二、經查：
  (一)該資產負債表為真正乙節已如前述，且證人甲○○、丁○○
    亦明確證稱該資產負債表為最後之結果，挪用（以借款名義
    ）之過程是陸陸續續，且關於環鈦公司之營運、作帳、買賣
    均是被告自行處理，現金亦是由被告管理，當初看到資產負
    債表時有詢問被告該筆2,804,850 元借款之原因，但被告始
    終無法說明等情明確（本院卷第34、35、40、56、131 頁）
    。又證人甲○○、丁○○投資環鈦公司，嗣後因被告同意渠
    等退股而達成協議，係因被告嗣後不履行退還股款協議始提
    出告訴，有告發狀（實質內容為提出告訴之意思）暨所附之
    會議紀錄等附卷可稽（偵卷第1 至3 、8 頁），衡之上情，
    證人甲○○、丁○○本無對被告提出告訴之意，純係因被告
    不履行協議始提出告訴，應無就公司營運及開會經過為虛偽
    陳述之必要，是上開證人之證詞，應堪採信。則依該資產負
    債表確實有記載被告借款2,804,850 元，被告於偵查中檢察
    事務官訊問時亦表示該筆借款係進入環泰公司（偵卷第115-
    116 頁），再與上揭證人證詞相互稽核，足見環鈦公司之款
    項係由被告自行使用，且被告有自88年12月31日數月前之某
    日起至88年12月31日止，陸續以借款之名義，將所持有之現
    金轉為供環泰公司使用。被告既有為上揭挪移現金之情事，
    復無法合理解釋以借款名義將該2,804,850 元現金挪予環泰
    公司與環鈦公司營運之關連性、合理性、必要性，是被告應
    有於88年12月31日數月前之某日起至88年12月31日止，未經
    授權而私自連續為環泰公司不法所有，挪用環鈦公司之款項
    乙節，應堪認定。辯護人雖以上情置辯，然丁○○等人所收
    取之股金2,250,000 元未必儲存於帳戶內，亦有以現金形式
    保留在手上等情，業經被告陳述明確（本院卷第166 頁），
    是被告所挪用者未必均會顯示於環鈦公司銀行帳戶之交易資
    料上，辯護意旨主張環鈦公司並無百萬元以上之結餘存款或
    大筆金額遭提領等情，並不足為有利被告之認定。又依照財
    政部高雄市國稅局三民稽徵所97年5 月19日函覆所附之環鈦
    公司88年12月31日之資產負債表（偵卷第49頁，此一資產負
    債表乃環鈦公司對外提出之資產負債表，與前揭被告有所爭
    執之公司內部資產負債表不同），其上所列之現金尚有5,02
    2,771 元，如該記載屬實，被告於同意退股時，大可立即退
    還股款尤有剩餘，何需約定分期償還，嗣後並因違約而受刑
    事追訴，故環鈦公司向稅捐機關提出之相關財務報表未必為
    環鈦公司營運之真實紀錄，實不足採為有利被告認定之依據
    。
  (二)被告身為環鈦公司之董事長及總經理，負責環鈦公司之營運
    ，並因此業務持有現金，竟無正當理由將環鈦公司之現金挪
    為供環泰公司所用，顯係為環泰公司不法所有而將業務上所
    持有之環鈦公司之現金易持有為所有予以侵占一節至明。被
    告以前詞置辨，並否認犯行尚難採信。
  (三)綜上所述，本件被告業務侵占犯行，事證明確，犯行洵堪認
    定，應予依法論科。
三、論罪科刑：
  (一)變更起訴法條：
    按「刑法上之背信罪，係指為他人處理事務之人，以侵占以
    外之方法，違背任務，損害本人利益之行為而言。若侵占罪
    ，則以侵占自己持有他人之物為其特質，至其持有之原因如
    何，可以不問，故就處理他人事務之持有物，以不法所有之
    意思，據為己有，係屬侵占罪，而非背信罪。」、「刑法上
    之背信罪，為一般的違背任務之犯罪，而同法之侵占罪，則
    專指持有他人所有物以不法之意思，變更持有為所有侵占入
    己者而言。故違背任務行為，苟係其持有之他人所有物，意
    圖不法據為己有，即應論以侵占罪，不能援用背信之法條處
    斷。」，最高法院30年上字第2633號、42年台上字第402 號
    判例著有意旨可資參照。本件被告以經營環鈦公司為其業務
    ，卻將其為環鈦公司管領之現金，為環泰公司不法所有，未
    經授權私自挪為環泰公司所用，參酌上揭判例意旨，即應論
    以業務侵占罪嫌，公訴意旨認被告係犯刑法第342 條第1 項
    之背信罪嫌，容有未洽，爰於不妨害起訴基本社會事實同一
    之範圍內，予以變更起訴法條為刑法第336 條第2 項之業務
    侵占罪。
  (二)新舊法比較適用：
    被告為上揭業務侵占犯行後，刑法業於94年2 月2 日修正公
    布部分條文，並於95年7 月1 日施行。依修正後刑法第2 條
    第1 項規定：「行為後法律有變更者，適用行為時之法律。
    但行為後之法律有利於行為人者，適用最有利於行為人之法
    律。」，又比較新舊法時，應就罪刑有關之共犯、牽連犯、
    連續犯、有無累犯加重、自首減輕暨其他法定加減原因與加
    減例等一切情形，綜其全部罪刑之結果而為比較，最高法院
    95年度第8 次刑庭會議決議可資參照。茲比較新舊法如下：
    1.本件被告犯罪時之刑法就罰金刑之規定，依修正前刑法第
      33條第5 款規定，罰金刑應處銀元1 元以上，並應依修正
      前罰金罰鍰提高標準條例第1 條規定，就其原定數額得提
      高為2 倍至10倍，但法律已依一定比率規定罰金或罰鍰之
      數額或倍數者，依其規定。惟修正後刑法第33條第5 款則
      規定：「罰金：新臺幣1 千元以上，以百元計算之」，而
      95年6 月14日修正公布之刑法施行法第1 條之1 第2 項規
      定：「94年1 月7 日刑法修正時，刑法分則編未修正之條
      文定有罰金者，自94年1 月7 日刑法修正施行後，就其所
      定數額提高為30倍，但72年6 月26日至94年1 月7 日新增
      或修正之條文，就其所定數額提高為3 倍」，經比較修正
      前後之罰金刑輕重，該罰金刑之最低刑度於修法後已有加
      重，故以95年7 月1 日修正公布施行前之規定較有利於被
      告。
    2.刑法第41條第1 項前段關於易科罰金之折算標準，原依罰
      金罰鍰提高標準條例第2 條（已於95年7 月1 日刪除）之
      規定提高100 倍，從以銀元100 元、200 元、300 元折算
      1 日，修正為以新台幣1,000 元、2,000 元、3,000 元折
      算1 日，修正前之規定較有利於被告。
    3.被告行為後，法律刪除連續犯之規定，此刪除雖非犯罪構
      成要件之變更，但顯已影響行為人刑罰之法律效果，自屬
      法律有變更，依新法第2 條第1 項規定，比較新、舊法結
      果，應適用被告之行為時法律即舊法論以連續犯較有利於
      被告。
    4.綜上比較結果，本件被告之業務侵占罪之罪刑應整體適用
      對被告較有利之修正前刑法。
  (三)核被告所為係犯修正前刑法第336 條第2 項業務侵占罪。被
    告先後多次業務侵占之犯行，時間緊接，方法相同，觸犯構
    成要件相同之罪名，顯係基於概括犯意為之，為連續犯，應
    依修正前刑法第56條之規定，以一罪論並加重其刑。爰審酌
    被告身為環鈦公司董事長及總經理，應本於忠實義務為股東
    謀求最大福利，竟為第三人不法所有，無正當理由將環鈦公
    司款項挪為環泰公司所用之犯罪情節，所侵吞之金額、犯罪
    動機及所生危害，以及被告犯罪後之態度及業已賠償部分金
    額等一切情狀，量處如主文所示之刑。又被告所為犯行在96
    年4 月24日前，且合於中華民國九十六年罪犯減刑條例（下
    稱減刑條例）所定得予減刑之規定，應依同條例第2 條第1
    項第3 款之規定減其宣告刑二分之一，並依修正前刑法第41
    條第1 項前段規定諭知易科罰金之折算標準。
四、不另為無罪諭知部分：
  (一)公訴意旨略以：己○○與甲○○、乙○○、丁○○、丙○○
    、庚○○○、戊○○等人各自以1,500,000 元、1,250,000
    元、500,000 元、500,000 元、500,000 元、500,000 元、
    250,000 元之金額，於87年7 月8 日，設立經營環鈦公司，
    並由己○○擔任環鈦公司之董事長兼總經理，係為環鈦公司
    處理事務之人。己○○明知環鈦公司設立登記之實收資本金
    額僅5,000,000 元，竟基於為自己或他人不法利益之意圖，
    於87年7 月6 日環鈦公司申請設立登記後，將環鈦公司彰化
    商業銀行北高雄分行帳戶內6,000,000 元存款提領一空，復
    於89年2 月23日，將環鈦公司臺灣銀行桃園分行帳戶163,00
    0 元之存款，擅自轉帳至環泰公司合作金庫銀行帳戶內，而
    為違背其任務之行為，致生損害於環鈦公司及全體股東，因
    認被告涉犯背信罪嫌。
  (二)按犯罪事實應依證據認定之，無證據不得認定其犯罪事實；
    不能證明被告犯罪者，應諭知無罪之判決，刑事訴訟法第15
    4 條第2 項、第301 條第1 項定有明文。次按「認定不利於
    被告之事實，須依積極證據，苟積極證據不足為不利於被告
    事實之認定時，即應為有利於被告之認定，更不必有何有利
    之證據」、「刑事訴訟法第161 條已於91年2 月8 日修正公
    布，修正後同條第1 項規定：檢察官就被告犯罪事實，應負
    舉證責任，並指出證明之方法。因此，檢察官對於起訴之犯
    罪事實，應負提出證據及說服之實質舉證責任。倘其所提出
    之證據，不足為被告有罪之積極證明，或其闡明之證明方法
    ，無從說服法官以形成被告有罪之心證，基於無罪推定之原
    則，自應為被告無罪判決之諭知。」，最高法院30年上字第
    816 號、92年度台上字第128 號著有判例意旨可資參照。
  (三)公訴人認被告涉有上揭背信犯行，無非係以證人甲○○、乙○○、丁○○、戊○○之證述、合作金庫商業銀行東高雄分
    行97年12月17日合金東高存字第0970004888號函及所附環泰
    公司自87年起至90年間之交易明細、臺灣銀行桃園分行97年
    12月8 日桃園營字第09700051771 號函及所附環鈦公司自89
    年2 月23日起至迄今之交易明細表、彰化商業銀行東高雄分
    行97年12月17日彰東高字第0973056 號函環鈦公司彰化商業
    銀行北高雄分行自85年起至87年底之交易明細、彰化商業銀
    行北高雄分行98年6 月9 日彰北高字第0981371 號函、彰化
    商業銀行北高雄分行98年6 月9 日彰北高字第0981370 號函
    、第一商業銀行灣內分行2009年6 月19日一灣內字第00190
    號函、彰化商業銀行新竹分行98年7 月6 日彰新字第098196
    5 號函、聯邦商業銀行九如分行98年7 月22日（98）聯九如
    字第0219號函、華南銀行高雄分行98年9 月7 日（98）華高
    存字第538 號函各乙份、第一商業銀行匯款申請書代收入傳
    票影本2 紙等為其論據。訊據被告堅詞否認有何背信犯行，
    辯稱：環鈦公司彰化商業銀行北高雄分行帳戶係乙○○開立
    ，帳戶及印鑑章均由乙○○保管中，6,000,000 元款項渠不
    知情，於89年2 月23日，提領環鈦公司臺灣銀行桃園分行帳
    戶163,00 0元之存款時，因環鈦公司股東已於89年2 月18日
    退股，股東與被告間已無委任關係，故不構成背信罪等語。
  (四)經查：
    1.環鈦公司籌備處彰化商業銀行北高雄分行帳戶係以乙○○
      名義開立等情，業經證人乙○○於本院審理時證述明確。
      又提領該6,000,000 元款項之領款取款條上係蓋用乙○○
      之印章乙節，亦有彰化商業銀行北高雄分行98年6 月9 日
      彰北高字第0981371 號函暨所附之領款取款條影本附卷可
      稽（本院卷第76頁），是該筆6,000,000 元款項是否被告
      所提領，實非無疑。再參以本件係己○○與甲○○以環泰
      公司之股份作為環鈦公司之出資，乙○○、丁○○、丙○○、庚○○○等股東各自出資500,000 元，戊○○出資25
      0,000 元等情亦如前述，而環鈦公司籌備處之帳戶應係為
      設立公司收取股金所開立之帳戶，環鈦公司股東實際有出
      資之金額既然僅有2,250,000 元，而非6,000,000 元，故
      該環鈦公司籌備處帳戶內匯入之金額，是否為環鈦公司股
      東因實際出資所匯入即非無疑。且本院就該部分6,000,00
      0 元金額之電匯轉帳收入傳票經提示予甲○○、丁○○、
      戊○○後，甲○○、丁○○、戊○○均證稱非渠等所操作
      等情，亦經甲○○、丁○○、戊○○於本院審理時證述綦
      詳（本院卷第134 、136 、138 頁），足見上開環鈦公司
      籌備處帳戶內匯入之金額並非甲○○、丁○○、戊○○等
      人匯入。此外，國人在設立公司時，經常利用向金融公司
      借貸現金以應付主管機關需要存款證明之必要性而由融資
      公司提供必要之金額匯入籌備處帳戶之情形，通常該筆金
      額也會在審核通過後由融資公司自行提領回去。故上開環
      鈦公司籌備處帳戶內匯入之6,000,000 元非但不是甲○○
      、丁○○、戊○○等人匯入，且甚有可能係環鈦公司設立
      時為因應主管機關之要求所操作之存款證明，況且亦無證
      據證明將該帳戶內款項提領之人即為被告，自難僅因被告
      曾任環鈦公司之負責人即遽認被告有提領此部分6,000,00
      0 元款項。
    2.有關163,000 元存款部分，因提領存款時，是在89年2 月
      23日，然而在89年2 月18日告訴人等均已表明退股之意，
      並達成協議，有該次會議紀錄附卷可稽（偵卷第8 頁）。
      在審判中甲○○等人也證稱：表示退股之後，只要求被告
      依約返還承諾返還之款項，並無繼續經營環鈦公司之意願
      等語明確。則在退股後，被告已非受告訴人甲○○等多位
      股東之委託，即非為他人處理事務，有關環鈦公司資金運
      用之情形，顯然無須再經告訴人等同意，被告自可依經營
      上之需要，為有利於環鈦公司之處置，此部分被告應不成
      立對甲○○等人背信。
    3.綜上所述，告訴人甲○○等人指訴被告涉犯背信一情，公
      訴意旨所指證據尚未達使本院確信其為真實之程度，此外
      ，復查無其他積極證據足認被告有何背信犯行，自難為不
      利被告之認定。
  (五)揆諸首揭法條及判例意旨，此部分既不能證明被告犯罪，本
    應為無罪之諭知，惟公訴意旨認此部分與前開論罪科刑部分
    （該論罪科刑部分公訴意旨原係以背信罪起訴，嗣經本院變
    更起訴法條）為連續犯，屬裁判上一罪關係，爰不另為無罪
    之諭知。
據上論斷，應依刑事訴訟法第299 條第1 項前段、第300 條，刑
法第2 條第1 項前段、第336 條第2 項、修正前刑法第56條、第
41條第1 項前段，廢止前罰金罰鍰提高標準條例第1 條前段、第
2 條，中華民國九十六年罪犯減刑條例第2 條第1 項第3 款、第
7 條、第9 條，判決如主文。
本案經檢察官陳俊秀到庭執行職務。
中    華    民    國    99    年    2     月    3     日
                  刑事第十九庭  審判長法  官  陳志銘
                                      法  官  陳松檀
                                      法  官  黃宣撫
以上正本證明與原本無異。
如不服本判決應於收受送達後10日內向本院提出上訴書狀，並應
敘述具體理由；如未敘述上訴理由者，應於上訴期間屆滿後20日
內向本院補提理由書（均須按他造當事人之人數附繕本）「切勿
逕送上級法院」。
中    華    民    國    99    年    2     月    3     日
                                      書記官  林姵妤
附錄論罪科刑條文：
中華民國刑法第336條
（公務公益侵占罪、業務侵占罪）
對於公務上或因公益所持有之物，犯前條第1 項之罪者，處1 年
以上7 年以下有期徒刑，得併科5 千元以下罰金。
對於業務上所持有之物，犯前條第1 項之罪者，處6 月以上5 年
以下有期徒刑，得併科3 千元以下罰金。
前二項之未遂犯罰之。

司法院資訊處製作；財團法人民間司法改革基金會備份。
